【裁判字號】    96,易緝,106
【裁判日期】    970124
【裁判案由】    詐欺
【裁判全文】
臺灣高雄地方法院刑事判決             96年度易緝字第106號
公  訴  人  臺灣高雄地方法院檢察署檢察官
被      告  丙○○
上列被告因詐欺等案件，經檢察官提起公訴（87年度偵字第2244
0號）及移送併案（台灣高雄地方法院檢察署87年度偵字第24797
號），本院判決如下：
    主    文
丙○○連續犯行使偽造私文書罪，處有期徒刑拾月，未扣案中國
信託商業銀行信用卡（卡號0000000000000000
）壹張、如附表一所示顧客收執聯柒張，特約商店存查聯簽帳單
柒張上之「乙○○」署名柒枚、中國信託商業銀行信用卡申請書
壹張之「乙○○」署名壹枚，均沒收之。
    事    實
一、(一)丙○○於民國84年間，在其母開設位於高雄縣鳳山市○○
    路15巷11之3 號麵攤結識乙○○，向乙○○稱其可代為辦理
    渣打銀行信用卡，乙○○不疑有他，遂於84年7 月間，提出
    與兄長共有房屋之所有權狀影本、身分證影本及渣打銀行信
    用卡申請單交予丙○○，丙○○自乙○○於渣打銀行申請單
    上所填載事項得知其個人資料後，竟基於意圖為自己不法所
    有之詐欺及行使偽造私文書之犯意，偽冒「乙○○」之名填
    寫中國信託商業銀行信用卡申請書，檢同乙○○不動產所有
    權狀影本、身分證影本等件一併向中國信託商業銀行提出申
    請，並向乙○○諉稱其資格不符未獲發卡。嗣經中國信託商
    業銀行發卡（卡號0000-0000-0000-0000） 後，丙○○先於
    信用卡背面持卡人簽名欄偽簽「乙○○」之署名，用以表示
    乙○○於該信用卡有效期限內有權使用該信用卡之辨識及證
    明。並承前意圖為自己不法所有之詐欺及行使偽造私文書之
    概括犯意，於附表一所列之時、地，冒用丙○○之名義，持
    上開信用卡刷卡消費，並在附表一所示特約商店開立消費簽
    帳單上偽造「乙○○」之署押，進而交予各該特約商店店員
    ，用以表示「乙○○」承認消費之意思表示而行使之，使各
    該特約商店店員陷於錯誤，而如數交付財物。
    (二)又丙○○明知資力不佳，主觀上亦無償還刷卡銀行代墊消
    費款項之意思，竟承前詐欺犯意，於83年12月間向美商花旗
    銀行股份有限公司（下稱花旗銀行）提出信用卡申請，使花
    旗銀行誤信丙○○有藉由申請信用卡委託銀行代為繳款，並
    嗣後償還消費款項之意，而核發花旗銀行VISA、MASTER信用
    卡（卡號分別為0000000000000000、0000000000000000號）
    ，丙○○取得前揭信用卡後，便於附表二、三所示時間，分
    別持上開信用卡刷卡消費。嗣丙○○遲未繳納前開帳款，並
    避不見面，花旗銀行始知受騙。
二、案經乙○○、花旗銀行訴由臺灣高雄地方法院檢察署檢察官
    偵查起訴及移送併辦。
    理    由
壹、程序事項：
一、按刑事訴訟法施行法第7條之3但書規定， 92年1月14日修正
    通過之刑事訴訟法施行前，已依法定程序進行之訴訟程序，
    其效力不受影響。又92年9月1日施行前之刑事訴訟法本於職
    權主義之效能，對於證據之種類並未設有若何限制，告訴人
    或未經具結之證人等陳述均得採為證據資料，至其證明力如
    何，則由事實審法院自由判斷（最高法院96年度台上字第23
    40號判決意旨參照）。本件告訴人乙○○於84年12月22日、
    87年10月2 日偵訊及88年2 月23日、89年12月19日、90年4
    月30日本院審理中所為之陳述，雖均未經具結，然其於修正
    刑事訴訟法施行前，係本於告訴人及被害人之獨特地位而為
    陳述，依當時有效之刑事訴訟法並無應具結之規定，且經本
    院自96年12月20日多次依法傳喚、拘提，告訴人乙○○均未
    到庭，揆諸前開說明，告訴人乙○○前開於偵查及本院訊問
    時之陳述自具有證據能力。
二、又被告以外之人於審判外之言詞或書面陳述，除法律有規定
    者外，不得作為證據，刑事訴訟法第 159條固定有明文。惟
    被告以外之人於審判外之陳述，雖不符同法第159條之1至之
    4 之規定，而經當事人於審判程序同意作為證據，法院審酌
    該言詞陳述或書面陳述作成時之情況，認為適當者，亦得為
    證據，刑事訴訟法第159 條之5 亦定有明文。查本件告訴人
    所提出中國信託商業銀行前揭信用卡歷史帳單彙總查詢、中
    國信託商業銀行前揭信用卡簽帳單影本、中國信託商業銀行
    信用卡申請書、花旗銀行VISA/MasterCard 卡申請表格、北
    屯區○○段84-3地號土地所有權狀，為審判外之陳述而屬傳
    聞證據，惟公訴人、被告丙○○就前開審判外之陳述，於本
    院準備程序中均表示同意引為證據，而本院審酌該陳述作成
    時之情況，核無違法取證及證明力明顯過低之瑕疵，亦認以
    之作為證據為適當，故依前開規定，上開書面陳述自亦得為
    證據。
貳、認定犯罪事實所憑之證據及理由：
一、訊據被告丙○○對於事實(二)部分申辦花旗銀行信用卡，以詐
    取花旗銀行財物之犯罪事實，於本院審理中坦承不諱，並有
    花旗銀行VISA/MasterCard 卡申請表格、花旗信用卡付款存
    根聯等件在卷可考（分別見本院96年度易緝字第106 號卷第
    154 頁；台中地檢84年度偵字第20200 號卷第5 頁、第11-1
    4 頁）。觀之被告向花旗銀行申請信用卡時所提出之財力證
    明，竟為非本人所有不動產【登記名義人為斯時已離異之前
    妻彭秀琴】之土地登記簿影本，有台中市○○區○○段84之
    3 地號土地土地登記簿影本1 紙在卷可考（見台中地檢84年
    度偵字第20200 號卷第第7 頁），又於花旗銀行核發信用卡
    後，被告在約1 週時間內立即刷滿信用卡額度，迄今所欠卡
    債分文未繳還，其所為係基於詐欺之犯意至為明確，堪認被
    告自白與事實相符，被告事實(二)所示詐欺犯行，已可認定。
二、就事實(一)詐欺及行使偽造私文書部分犯行為被告所否認，辯
    稱：伊因告訴人擺放遊戲機台於伊母親經營麵店，因而與告
    訴人結識。伊並未經手告訴人信用卡之申辦，告訴人係將資
    料交予會在麵攤上把玩遊戲機台之陳姓業務員辦理信用卡，
    後來業務員說告訴人資格不符不能辦，將告訴人之資料留在
    麵攤，隔天告訴人即至麵攤將資料取回云云。經查：
    (一)證人即告訴人乙○○證稱，84年7 月被告在辦理渣打銀行
    信用卡業務，找伊申辦信用卡，伊提供與胞兄共有之不動產
    所有權狀影本、身分證影本，並在被告母親開設之麵攤填寫
    渣打銀行信用卡申請書，未久，被告將資料返還稱伊資格不
    符，後來伊就接到中國信託商業銀行刷卡8 萬9000餘元之繳
    費通知等語（見雄檢87年度偵字第22440 號第11頁背面、85
    年度偵字第287 號第3 頁、本院87年度易字第6316號卷），
    核與中國信託商業銀行信用卡申請書登載「附所有權狀」影
    本一情，大致相符。審酌告訴人乙○○與被告並無仇怨，若
    非確有將身分及財力證明等資料交予被告辦卡一事，應無於
    偵審程序中一再對被告為前揭指訴之動機，是告訴人乙○○
    前揭所述可堪採信。兼衡證人即84年間中國信託商業銀行信
    用卡徵信人員丁○○於本院審理中證稱，本件信用卡寄送地
    址同申請書所填載之「公司地址」，亦即「高雄縣鳳山市○
    ○路89號」等語（見本院96年度易緝字第106 號卷第146 頁
    ），信用卡寄送地址與告訴人84年間住處「高雄市苓雅區○
    ○○路2 巷1 弄6 號2 樓」相距甚遠，卻與被告於審理中自
    承84年間住處「高雄縣鳳山市○○路15巷11之3 號」鄰近，
    則本件中國信託商業銀行信用卡之申請時點既係在告訴人將
    個人私密之身分、不動產所有權狀等資料交予被告代為申辦
    信用卡之期間，而核卡後信用卡寄送地點復在被告易於取得
    之處，本件中國信託商業銀行信用卡應確為被告冒用告訴人
    之名申辦並盜刷無訛。
    (二)再參以中國信託商業銀行信用卡使用期間內「消費時間」
    、「消費項目」所顯示被告之消費習慣（見附表一所示）與
    被告自承所使用花旗銀行VISA/MASTER 信用卡所顯示之消費
    慣行（見附表二、三所示），均有於核卡後之短期內迅速刷
    滿信用卡額度，且持卡期間內消費之「地點」、「金額」均
    集中於特定某幾家商店等特性，消費習慣均無重大相違之處
    ，益徵本件中國信託商業銀行信用卡係被告基於詐取銀行財
    物之犯意而申辦使用。被告雖辯稱告訴人之信用卡係交予陳
    姓業務員辦理，其並未經辦云云，惟被告於87年10月2 日偵
    訊程序就「告訴人係委託陳姓業務員申辦信用卡」一事與告
    訴人當庭對質時，即為告訴人堅詞否認（見雄檢87年度偵字
    第22 440號卷第11-12 頁），被告復始終無法提出陳姓業務
    員之任何足資特定之身分特徵，又被告既辯稱其並未經辦信
    用卡申辦，何以告訴人係因「資格不符」而檢還信用卡申請
    資料一事，確知之甚詳？足認被告前揭辯詞並不足採。
三、綜上所述，被告前揭詐欺、行使偽造私文書犯行均事證明確
    ，應予依法論科。
參、論罪科刑：
一、新舊法比較：
    被告丙○○行為後，刑法業於94年2 月2 日修正公布部分條
    文，並於95年7 月1 日施行。依修正後刑法第2 條第1 項規
    定：「行為後法律有變更者，適用行為時之法律。但行為後
    之法律有利於行為人者，適用最有利於行為人之法律」，茲
    就被告犯行相關之新舊法比較臚列如下：
    1.刑法第339 條詐欺罪，原規定法定刑為「一年以下有期徒
      刑、拘役或科或併科一千元以下罰金」，且依修正前刑法
      第33條第5 款規定罰金數額應為銀元1 元以上；然修正後
      刑法第33條第5 款提高罰金數額為新臺幣1,000 元以上，
      並以百元計算之。是以該罪修正後關於有期徒刑、拘役等
      自由刑雖未加以變更，惟就罰金數額下限則予以提高，故
      修正後之法律效果對行為人而言較屬不利，準此，應以修
      正前之規定對於被告較為有利。
    2.刑法罰金刑之加重，依修正後刑法第67條規定，其最高度
      及最低度同加重之，較修正前刑法第68條所定，僅加重其
      最高度，為不利於被告，自應適用修正前之刑法。
    3.被告行為後，修正後之刑法已刪除第56條關於連續犯之規
      定。而本件被告先後多次行使偽造私文書、詐欺取財等犯
      行，核係基於概括犯意反覆為之（詳下述），依修正前刑
      法第56條連續犯之規定，應各論以一罪，並加重其刑；而
      修正後之刑法既已刪除連續犯之規定，則所犯各罪，應依
      數罪併罰之規定分論併罰。比較新舊法之規定，此部分以
      行為時之舊法較有利於被告。
    4.刑法第55條後段牽連犯之規定，於前開刑法修正時刪除，
      被告所犯詐欺及偽造私文書犯行間，因有手段、目的之牽
      連犯關係，依舊法得依牽連犯規定以一罪論；依新法之規
      定即應分論併罰，是自應適用較有利於被告之行為時法律
      即舊法論以牽連犯。
    5.綜上所述，本件應一體適用修正前刑法之規定，合先敘明。
二、(一)按在信用卡背面簽名欄簽名，自形式上整體觀察，即足以
    知悉係表示信用卡之簽名者於信用卡有效期限內有權使用該
    信用卡之辨識及證明，並非依習慣或特約表示一定用意之證
    明，性質上係屬刑法第210 條之私文書，應成立刑法第210
    條之偽造私文書罪（最高法院93年第2 次刑事庭會議決議參
    照）。又於刷卡之簽帳單上簽署姓名，除表示已收受特約商
    店所交付之交易標的物或消費標的，並有確認該筆消費之意
    ，係表示法律上權利義務關係之證明，是以簽帳單亦屬私文
    書。故核被告就事實(一)部分偽冒告訴人名義申請信用卡，於
    信用卡背面持卡人簽名欄偽簽「乙○○」之署名並盜刷附表
    一所示信用卡部分犯行，均係犯刑法第216 條、第210 條之
    行使偽造私文書罪及同法第339 條第1 項之詐欺取財罪；被
    告偽造署押之行為為偽造私文書之部分行為，不另論罪。又
    偽造私文書後進而持以行使，偽造之低度行為，應為行使之
    高度行為所吸收，亦不另論罪。至被告就事實(二)部分刷卡詐
    騙花旗銀行財物犯行，係犯刑法第339 條第1 項之詐欺取財
    罪。被告先後多次行使偽造私文書及詐欺取財行為，均時間
    緊接，方法相同，觸犯基本構成要件相同之罪，顯係基於概
    括犯意反覆為之，為連續犯，皆應依修正前刑法第56條之規
    定，各論以一連續行使偽造私文書罪、連續詐欺取財罪，並
    均加重其刑。被告所犯上開連續行使偽造私文書罪及連續詐
    欺取財罪間，有方法目的之牽連關係，均應依修正前刑法第
    55條後段之規定，從一重之連續行使偽造私文書處斷。公訴
    人雖未就被告事實欄(二)所列詐欺犯行（即移送併辦部分）及
    於前揭中國信託商業銀行信用卡申請書、信用卡背面持卡人
    簽名欄偽簽「乙○○」署名行使之犯行，於起訴書犯罪事實
    欄中載明，惟該部分犯行與起訴犯行，有連續犯之裁判上一
    罪關係，為起訴效力所及，本院自得併予審理。爰審酌被告
    貪圖小利，偽冒告訴人乙○○之名義刷卡消費；又主觀上並
    無還款意願，猶申辦信用卡並持卡消費，總計造成銀行損失
    如附表一至三所示金額，並危及信用卡交易安全及社會經濟
    秩序，犯後僅坦認部分犯行等一切情狀，量處如主文所示之
    刑，以示懲儆。
    (二)末查，未扣案中國信託商業銀行信用卡申請書1 紙、信用
    卡（卡號0000-0000- 0000-0000）1 張、如附表一所示之顧
    客收執聯及特約商店存查聯簽帳單各7 張，其中中國信託商
    業銀行信用卡1 張、顧客收執聯7 張部分，為被告丙○○所
    有供行使偽造私文書、詐欺取財犯罪所用之物，應依刑法第
    38條第1 項第2 款規定，宣告沒收之【該信用卡上『乙○○
    』署名1 枚、簽帳單上『乙○○』署名7 枚部分，因信用卡
    、簽帳單均已宣告沒收之，故不再諭知沒收】；至中國信託
    商業銀行信用卡申請書1紙、特約商店存查簽帳單7 紙，因
    已交付各該特約商店，非屬被告所有，不另為沒收之諭知，
    但其上偽造之『乙○○』署名各1 枚、7 枚，雖該部分申請
    書、簽帳單正本並未扣案，但無證據證明業已滅失，不問屬
    於犯人與否，均應依刑法第219 條之規定，宣告沒收之。
    (三)又以被告犯罪時間雖在96年4 月24日以前，惟按本條例施
    行前，經通緝而未於中華民國96年12月31日以前自動歸案接
    受偵查、審判或執行者，不得依本條例減刑，中華民國96年
    罪犯減刑條例第5 條定有明文，本件被告前經本院依法傳喚
    、拘提未到，經於96年6 月6 日以96年雄院隆刑敏緝字第62
    9 號通緝書發佈通緝，嗣於96年8 月13日經警緝獲乙情，有
    臺灣高雄地方法院通緝書、被告為警緝獲時所製作之警詢筆
    錄在卷可稽，則被告既係於減刑條例施行前經通緝，並於上
    開條例施行後緝獲到案，揆諸上開規定，自無從依前開減刑
    條例予以減刑，併此敘明。
三、據上論斷，應依刑事訴訟第299 條第1 項前段，刑法第2條
    第1 項前段、第339 條第1 項、第210 條、第216 條、修正
    前第56條、修正前第55條後段，刑法施行法第1 之1 條，判
    決如主文。
本案經檢察官甲○○到庭執行職務
中    華    民    國    97    年     1     月    24    日
                  刑事第六庭  審判長法  官    曾逸誠
                                    法  官    林柏壽
                                    法  官    王  琁
上正本證明與原本無異
如不服本判決應於收受本判決後10日內向本院提出上訴書狀，並
應敘述具體理由，如未敘述上訴理由者，應於上訴期間屆滿後20
日內補提理由書狀於本院（均須按他造當事人之人數附繕本）「
切勿逕送上級法院」。
中    華    民    國    97    年    1     月    24    日
                                    書記官    黃國忠
附錄本判決論罪之法條：
中華民國刑法第339條第1 項
意圖為自己或第三人不法之所有，以詐術使人將本人或第三人之
物交付者，處5 年以下有期徒刑、拘役或科或併科1,000 元以下
罰金。
中華民國刑法第210條
（偽造變造私文書罪）
偽造、變造私文書，足以生損害於公眾或他人者，處 5 年以下有
期徒刑。
中華民國刑法第216條
（行使偽造變造或登載不實之文書罪）
行使第 210 條至第 215 條之文書者，依偽造、變造文書或登載
不實事項或使登載不實事項之規定處斷。
附表一
  ┌──┬──────┬────────┬────┐
  │編號│時        間│  地 點         │金    額│
  ├──┼──────┼────────┼────┤
  │ 1. │84年7 月25日│全國電子專賣店  │6,115元 │
  │    │            │                │        │
  ├──┼──────┼────────┼────┤
  │ 2. │84年7 月25日│勝山銀樓        │2 萬3000│
  │    │            │                │元      │
  ├──┼──────┼────────┼────┤
  │ 3. │84年7 月27日│勝山銀樓        │1 萬4885│
  │    │            │                │元      │
  ├──┼──────┼────────┼────┤
  │ 4. │84年7 月28日│大毓貿易有限公司│1萬元   │
  ├──┼──────┼────────┼────┤
  │ 5. │84年7 月28日│爵士音樂美食餐廳│374元   │
  ├──┼──────┼────────┼────┤
  │ 6. │84年7 月29日│勝山銀樓        │1 萬4500│
  │    │            │                │元      │
  ├──┼──────┼────────┼────┤
  │ 7. │84年7 月29日│瑪儷股份有限公司│2,080元 │
  ├──┴──────┴────────┴────┤
  │事實(一)：被告丙○○持中國信託商業銀行信用卡（卡│
  │號0000-0000-0000-0000 號）刷卡金額總計8 萬954 │
  │元。                                          │
  └───────────────────────┘
附表二
  ┌──┬──────┬────────┬────┐
  │編號│ 消費時間   │    消費項目    │金    額│
  ├──┼──────┼────────┼────┤
  │ 1. │83年12月31日│葛萊美音樂廣場  │2 萬1380│
  │    │            │                │元      │
  ├──┼──────┼────────┼────┤
  │ 2. │84年1月2日  │喜王貿易有限公司│5000元  │
  ├──┼──────┼────────┼────┤
  │ 3. │84年1月2日  │喜王貿易有限公司│1萬元   │
  ├──┼──────┼────────┼────┤
  │ 4. │84年1月3日  │貝爾康西餐廳有限│1,496元 │
  │    │            │公司            │        │
  ├──┼──────┼────────┼────┤
  │ 5. │84年1月4日  │葛萊美音樂廣場  │1 萬1000│
  │    │            │                │元      │
  ├──┼──────┼────────┼────┤
  │ 6. │84年1月4日  │台灣青五股份有限│8,880元 │
  │    │            │公司            │        │
  ├──┼──────┼────────┼────┤
  │ 7. │84年1月6日  │喜王貿易有限公司│5000元  │
  ├──┼──────┼────────┼────┤
  │ 8. │84年1月8日  │香格里拉美髮中心│3620元  │
  │    │            │                │        │
  ├──┼──────┼────────┼────┤
  │ 9. │84年1月8日  │雅馬企業社      │100元   │
  ├──┼──────┼────────┼────┤
  │ 10.│84年1月8日  │雅馬企業社      │3540元  │
  ├──┴──────┴────────┴────┤
  │事實(二)：被告丙○○持花旗銀行VISA信用卡（卡號  │
  │0000000000000000號）刷卡金額總計7 萬16元。    │
  └───────────────────────┘
附表三
   ┌──┬──────┬────────┬────┐
   │編號│  消費時間  │    消費項目    │  金額  │
   ├──┼──────┼────────┼────┤
   │ 1. │83年12月31日│葛萊美音樂廣場  │9,400元 │
   ├──┼──────┼────────┼────┤
   │ 2. │84年1月1日  │葛萊美音樂廣場  │2 萬    │
   │    │            │                │1,800 元│
   ├──┼──────┼────────┼────┤
   │ 3. │84年1月1日  │上豪廣告社      │5,000元 │
   ├──┼──────┼────────┼────┤
   │ 4. │84年1月1日  │同學會飲料店第二│1 萬    │
   │    │            │店              │7,000 元│
   ├──┼──────┼────────┼────┤
   │ 5. │84年1月1日  │同學會CLUB      │5,000元 │
   ├──┼──────┼────────┼────┤
   │ 6. │84年1月4日  │龍心百貨股      │1,640元 │
   ├──┼──────┼────────┼────┤
   │ 7. │84年1月4日  │上豪廣告社      │5,300元 │
   ├──┼──────┼────────┼────┤
   │ 8. │84年1月4日  │香格里拉美髮中心│2,800元 │
   ├──┼──────┼────────┼────┤
   │ 9. │84年1月4日  │皇后皮鞋城      │1,980元 │
   ├──┴──────┴────────┴────┤
   │事實(二)：被告丙○○持花旗銀行MASTER信用卡（卡號│
   │0000000000000000號）刷卡金額總計6萬9920元。   │
   └───────────────────────┘


司法院資訊處製作；財團法人民間司法改革基金會備份。
